【裁判字號】    97,訴,491
【裁判日期】    970731
【裁判案由】    請求撤銷信託行為等
【裁判全文】
臺灣臺南地方法院民事判決               97年度訴字第491號
原      告  京城商業銀行股份有限公司
法定代理人  丁○○
訴訟代理人  黃東榮
            乙○○
被      告  丙○○
            甲○○
上列當事人間請求請求撤銷信託行為等事件，經本院於民國97
年7月21日言詞辯論終結，判決如下：
    主  文
被告丙○○、甲○○間就坐落臺南縣永康市○○段八五六地號、
地目建、面積八二點一一平方公尺，權利範圍全部，及其上同段
四八二建號建物即門牌號碼臺南縣永康市○○路二一四巷三二號
，權利範圍全部，於民國九十六年十一月十九日所為之信託債權
行為及於民國九十六年十一月二十日所為之所有權移轉之物權行
為應予撤銷。
被告甲○○應將第一項所示之土地及建物，於民國九十六年十一
月二十日向台南縣永康地政事務所以信託為登記原因，所為之所
有權移轉登記予以塗銷。
訴訟費用新臺幣貳萬零伍佰零參元由被告連帶負擔。
    事實及理由
壹、程序事項
    本件被告甲○○經合法通知，未於言詞辯論期日到場，核無
    民事訴訟法第386條所列各款情形，爰依原告聲請，由其一
    造辯論而為判決。
貳、實體事項
一、原告主張：
（一）緣訴外人吳美瑢即金峰行於民國93年4月29日邀同被告丙
      ○○為連帶保證人向原告借款新台幣（下同）50萬元，並
      約定自民國93年4月29日起至98年4月29日止依年金法，按
      月攤還本息，如未按期支付利息或到期不履行時，逾期6
      個月內應另按約定利率百分之十，計算加付違約金，逾期
      6個月以上者，應另按約定利率百分之二十計算加付違約
      金; 任何一宗債務不依約付息時，即視為借款全部到期。
      詎料吳美瑢即金峰行自96年11月29日起未按期繳納利息，
      僅繳息至96年10月29日當期，目前該借款未償還本金為17
      萬717元，及自96年10月29日起至清償日止之利息及違約
      金。吳美瑢即金峰行無法依約清償本息後，當由被告丙○
      ○負連帶清償責任，詎其為逃避原告之債務，竟於96年11
      月19日將所有之坐落臺南縣永康市○○段856地號、地目
      建、面積82.11平方公尺，權利範圍全部，及其上同段482
      建號建物即門牌號碼臺南縣永康市○○路214巷32號，權
      利範圍全部（下稱系爭房地），以『信託』之原因移轉所
      有權登記於被告甲○○名下，並於96年11月20日完成所有
      權移轉登記。該行為已減少債務人之一般財產，而致不能
      滿足債權人，其行為有害債權甚明。
（二）按信託行為有害於委託人之債權人權利者，債權人得聲請
      法院撤銷之，信託法第6條第1項定有明文。又因受託人未
      支付對價，無特別保護的必要，依上開條文之規定，不論
      債務人所設立之信託係有償或無償，債權人均得訴請法院
      撤銷之。又本條項之規定，乃民法第244條之特別規定，
      除有特別規定外，民法有關債權人撤銷詐害行為之規定，
      亦可適用於撤銷信託行為。原告對於被告丙○○之債權已
      於93年4月29日成立，被告丙○○於96年11月19日約定將
      其所有系爭房地信託移轉登記予被告甲○○，並於96年11
      月20日完成所有權移轉登記，該行為已減少債務人之一般
      財產，而致不能滿足債權人，其行為有害於原告之債權甚
      明。爰依信託法第6條第1項之規定，提起本件訴訟。
（三）並聲明：請求判決如主文所示。
二、被告甲○○經合法通知，未到庭爭執，亦未提出書狀作何聲
    明或陳述。
三、被告丙○○則以：伊與被告甲○○遭同一間公司倒債，為保
    住房屋，而當時因與被告甲○○有帳目往來，欠他一些錢，
    故合意將房屋登記在被告甲○○名下，現今願回復系爭不動
    產登記等語，對原告主張之事實不爭執，而對原告之請求予
    以自認。
四、本院得心證之理由：
（一）經查，原告主張之上揭事實，業據其提出與其所述相符之
      借據及授信約定書各乙紙、放款繳款明細單乙份、臺南市
      中小企業銀行放款撥款傳票、轉帳收日傳票各二紙、土地
      登記第二類謄本、建物登記第二類謄本各乙份為證，並為
      被告丙○○所不爭執，而被告甲○○對原告主張之事實既
      不於言詞辯論期日到庭爭執，復未提出書狀答辯以供本院
      參酌，是依上開證據調查結果，自堪信原告主張為真實。
（二）按信託行為有害於委託人之債權人權利者，債權人得聲請
      法院撤銷之；又對信託財產不得強制執行。但基於信託前
      存在於該財產之權利、因處理信託事務所生之權利或其他
      法律另有規定者，不在此限，信託法第6條第1項、第12條
      第1項分別定有明文。因此，如債務人將其財產信託予他
      人，除基於信託前存在於該財產之權利，例如抵押權，或
      如因處理信託事務所生之權利或另有法律規定者外，原信
      託委託人之債權人，將無從就信託財產為強制執行，以求
      其債權獲致滿足；而債務人所有之財產，除對於特定債權
      人設有擔保物權外，應為一切債務之總擔保；因此，所謂
      信託法第6條第1項所規定之「信託行為有害及委託人之債
      權人權利者」，應係謂因委託人之行為，致委託人債權人
      之債權不能獲得滿足，換言之，因委託人之行為而致債權
      陷於清償不能、或困難或遲延之狀態而言。次按信託關係
      ，乃委託人將財產權移轉或為其他處分，使受託人依信託
      本旨，為受益人之利益或特定目的，管理或處分信託財產
      ，此觀信託法第1條規定自明。信託財產既須移轉其權利
      於受託人而獨立存在，已非委託人之權利，對委託人之債
      權人而言，委託人之責任財產顯有減少，按諸債務人之財
      產為全體債權人之總擔保之原則，自可能損害於委託人之
      債權人。此所以信託法第6條第1項規定之故，因此，只要
      債務人所為之信託行為有害於債權者，債權人即得聲請法
      院撤銷，亦即不論債務人所設立之信託係有償或無償（事
      實上信託行為移轉財產與受託人並無對價關係，無所謂有
      償無償），債權人均得訴請法院撤銷之，蓋受託人並未支
      付對價，無必要特別保護之故。又本條項乃民法第二百四
      十四條之特別規定，除有特別規定外，民法有關債權人撤
      銷詐害行為之規定，亦可適用於撤銷信託行為。再按債權
      人之撤銷權之成立，無償行為，只須有客觀要件，即一須
      有債務人之無償行為，二須其行為有害於債權即可。此與
      有償行為並須有主觀要件不同，蓋債務人於資力薄弱之時
      ，猶為無償行為，有害於債權，甚為明顯，且受益之人雖
      經撤銷，亦不過喪失其無償所得之利益，未受積極之損害
      ，故與其保護無償受益之第三人，不若保護權利危殆之債
      權人。又所謂有害於債權謂減少債務人之一般財產，而致
      不能滿足債權人，如此債務人之資產狀態，謂之無資力，
      如何謂之無資力，因我國民法並無明文，通說見解認為於
      有害行為時，債務人之其他財產不足滿足一般債權人之事
      實為必要。又對於任何債權不能予以滿足即可行使撤銷權
      ，不以經強制執行而終未獲滿足為必要，苟有可認為縱為
      強制執行而難獲滿足之效果時，即得行使之。又有害於債
      權之事實，須債務人行為與無資力之發生有相當因果關係
      ，債權人行使撤銷權時，須債務人在無資力之狀態。
（三）被告丙○○係於96年11月20日向臺南縣永康地政事務所辦
      妥系爭不動產所有權移轉登記予被告甲○○，足認被告間
      之信託行為係於原告之債權成立後所為之無償行為至為明
      確。又被告丙○○於96年間總財產，除系爭房地外，並無
      其他不動產，此有上開財政部台灣省南區國稅局財產歸屬
      資料清單乙份附卷足考，可知被告丙○○將其名下所有之
      系爭不動產信託登記予被告甲○○，其責任財產顯有減少
      ，依照債務人之財產為全體債權人之總擔保之原則，被告
      間之信託債權行為及以信託登記為原因之所有權移轉行為
      有害原告之債權，至為明確。從而原告訴請撤銷被告間之
      信託債權行為及物權行為，即屬合法，應予准許。
（四）綜上所述，吳美瑢即金峰行對原告負有本金17萬717元，
      及自96年10月29日起至清償日止之利息及違約金之借款債
      務未清償，又被告間於96年11月19日所為之系爭房地信託
      債權行為及於96年11月20日所為之移轉登記之物權行為，
      有害於原告之債權實現，原告依信託法第6條第1項之規定
      ，訴請求撤銷被告間就系爭不動產於96年11月19日所為之
      信託債權行為及96年11月20日所為之移轉登記之物權行為
      ；並依民法第244條第4項之規定，訴請被告甲○○回復原
      狀即塗銷其於96年11月20日就系爭房地向臺南縣永康地政
      事務所以信託為登記原因所為之所有權移轉登記，為有理
      由，應予准許。
五、法院為終局判決時，應依職權為訴訟費用之裁判，民事訴訟
    法第87條第1項定有明文，本院自得於本件判決時，一併確
    定兩造應負擔之訴訟費用額。本件訴訟費用即裁判費為2050
    3元（訴訟標的價額核定為196萬5044元），應由被告負擔。
六、本件原告之訴為有理由，依民事訴訟法第385條第1項前段、
    第78條、第85條第1項，第87條第1項，判決如主文。
中    華    民    國    97    年    7    月    31    日
                        民事第一庭  法  官  李杭倫
以上正本證明與原本無異。
如對本判決上訴，須於判決送達後20日內向本院提出上訴狀。
中    華    民    國    97    年    5    月    30     日
                                    書記官  蔡曉卿


司法院資訊處製作；財團法人民間司法改革基金會備份。
